【裁判字號】    99,監宣,7
【裁判日期】    990603
【裁判案由】    監護宣告
【裁判全文】
臺灣花蓮地方法院民事裁定               99年度監宣字第7號
聲  請  人  甲○○
相  對  人  乙○○
上列聲請人聲請輔助宣告事件，本院裁定如下：
    主      文
宣告乙○○（男，民國○○年○月○日生、身分證統一編號：
Ｚ000000000號）為受輔助宣告之人。
選定甲○○（男，民國○○年○月○○日生、身分證統一編號：
Ｚ000000000號）為受輔助宣告之人之輔助人。
指定丙○○（男，民國○○年○月○日生、身分證統一編號：
Ｚ000000000號）為會同開具財產清冊之人。
程序費用新臺幣壹仟元由受輔助宣告之人負擔。
    理    由
一、聲請意旨略以：聲請人之子即相對人因患認知功能不佳及其
    他器質性腦徵候群(慢性)症，因心智缺陷，致其為意思表示
    或受意思表示，或辨識其意思表示效果之能力，顯有不足，
    為此依民事訴訟法第597條之規定，聲請對相對人為輔助宣
    告等語。
二、按法院對於監護宣告之聲請，認為未達因精神障礙或其他心
    智缺陷，致不能為意思表示或受意思表示，或不能辨識其意
    思表示之效果之程度者，得依第15條之1第1項規定，為輔助
    之宣告。對於因精神障礙或其他心智缺陷，致其為意思表示
    或受意思表示，或辨識其意思表示效果之能力，顯有不足者
    ，法院得因本人、配偶、四親等內之親屬、最近一年有同居
    事實之其他親屬、檢察官、主管機關或社會福利機構之聲請
    ，為輔助之宣告。民法第14條第1、3項及第15條之1定有明
    文。
三、經查：聲請人主張之事實，業據其提出國軍花蓮總醫院診斷
    證明書、戶籍謄本等件為證。本院並依職權前往國軍花蓮總
    醫院履勘，並於鑑定人鄭曜忠醫師前，勘驗相對人之精神狀
    況，相對人意識尚清楚，對答正常，惟對數字計算較無概念
    ；再訊據鑑定人鄭曜忠醫師稱以：個案為器質性腦徵候群症
    ，一般生活簡單的可自理、買賣可能有問題，其餘詳如鑑定
    報告。復據國軍花蓮總醫院就本件所提出之精神鑑定報告亦
    認：相對人外表稍凌亂，身體及神經學檢查無明顯異常之發
    現。意識清楚，態度雖合作但明顯缺乏動機，目光無法直視
    會談者，注意力稍不集中，表達能力稍差。會談過程表情、
    肢體語言較貧乏，皆靜坐回話，會談中否認幻覺干擾及妄想
    內容，但可見貧乏無彈性之思考形式，及顯缺乏反應動機。
    短期記憶力稍差，注意力較不集中，計算能力稍差，成語測
    驗、相似測驗則較差，思考及判斷能力亦較貧乏，定向感正
    常。魏氏成人智力測驗:語言智商76，操作智商84，總智商
    79，落於邊緣智商範圍。綜合症狀、相對人成長過程及會談
    過程、本院住院病歷內容，相對人主要表現為:個性較內向
    ，人際互動能力差，認知能力、現實感及衝動控制力亦常處
    於不佳狀態。相對人因腦傷後，其認知功能包含抽象判斷能
    力損害，衝動控制亦不佳，家中父母亦無法隨時照料，致多
    年來不當花費及干擾行為不斷。相對人因其器質性精神病及
    後天環境造成之性格、習慣影響，雖相對人並未達輕度智障
    程度，但由其腦傷後其行為表現及本次鑑定內容、住院病歷
    記錄評估，相對人在離開結構性治療環境後，其辨識行為違
    法或依其辨識而行為之能力，可能會因衝動及抽象判斷能力
    損害而顯著降低等語，有前開醫院民國99年4月15日醫花醫
    勤字第0990000922號函檢附之精神鑑定報告書1份附卷可稽
    。本院認相對人因器質性精神病，致辨識其意思表示效果之
    能力顯有不足，爰依民法第14條第3項之規定，宣告相對人
    為受輔助宣告之人。
四、按法院為監護之宣告時，應依職權就配偶、四親等內之親屬
    、最近1 年有同居事實之其他親屬、主管機關、社會福利機
    構或其他適當之人選定1 人或數人為監護人，並同時指定會
    同開具財產清冊之人。法院為前項選定及指定前，得命主管
    機關或社會福利機構進行訪視，提出調查報告及建議。監護
    之聲請人或利害關係人亦得提出相關資料或證據，供法院斟
    酌。法院選定監護人時，應依受監護宣告之人之最佳利益，
    優先考量受監護宣告之人之意見，審酌一切情狀，並注意下
    列事項：(一)受監護宣告之人之身心狀態與生活及財產狀況
    。(二)受監護宣告之人與其配偶、子女或其他共同生活之人
    間之情感狀況。(三)監護人之職業、經歷、意見及其與受監
    護宣告之人之利害關係。(四)法人為監護人時，其事業之種
    類與內容，法人及其代表人與受監護宣告之人之利害關係。
    民法第1111條、第1111條之1分別定有明文。次按受輔助宣告
    之人，應置輔助人。輔助人及有關輔助之職務，準用上開規
    定，同法第1113條復另有明文。又民事訴訟法第604條第1項
    規定，監護宣告之裁定，應同時選定監護人及指定會同開具
    財產清冊之人，並附理由。上開規定，於輔助宣告聲請事件
    準用之，民事訴訟法第624條之1第3項亦定有明文。
五、本院依職權囑請社團法人花蓮縣兒童暨家庭關懷協會對本件
    進行訪視結果略以：聲請人為相對人之父及相對人之主要照
    顧者，聲請人以及妻子每半個月入院探視相對人，自96年中
    醫師診斷相對人為中度精障，聲請人持續協助相對人辦理出
    入院、精神鑑定事宜，並主動與院方持續聯繫，適時配合相
    對人與院方提供照顧行動。由以上資料顯示相對人面臨需辦
    理重要事宜時，聲請人皆協助辦理，考量相對人實際生活情
    況等面向評估，聲請人適任監護人等語，有該協會民國99年
    3月19日花兒家受第0990003號函檢送之監護宣告訪視報告附
    卷可考；本件審酌聲請人既為受輔助宣告人之父，當能善盡
    照受輔助宣告人之責，另第三人即聲請人之子丙○○已同意
    為本件會同開具財產清冊之人乙節，有筆錄及戶籍謄本在卷
    可考，則第三人丙○○既為相對人之兄弟，則以其等之關係
    密切，當能善盡監督受輔助宣告人之財產狀況。綜上，聲請
    人為受輔助宣告人之父，由其負責護養及照顧受輔助宣告人
    並管理其財產，應能符合受輔助宣告人之最佳利益，爰選定
    聲請人為受輔助宣告人之輔助人，併指定第三人丙○○為會
    同開具財產清冊之人。又依民法第1113條準用同法第1099條
    之規定，於輔助宣告開始時，輔助人對於受輔助宣告人之財
    產，應會同第三人丙○○，於2個月內開具財產清冊，並陳
    報法院，併此敘明。
六、依民事訴訟法第608條第1項，裁定如主文。
中    華    民    國    99    年    6     月    3     日
                  家事法庭      法  官  沈士亮
正本係照原本作成。
如不服本裁定關於選定輔助人之部分，應於送達後十日內向本院
提出抗告狀，並繳納抗告費新臺幣1千元；其餘關於輔助宣告之部
分，不得抗告。
中    華    民    國    99    年    6     月    3     日
                                書記官  陳景源

司法院資訊處製作；財團法人民間司法改革基金會備份。
